【裁判字號】    98,消債抗,230
【裁判日期】    980610
【裁判案由】    聲請更生程序
【裁判全文】
臺灣高雄地方法院民事裁定           98年度消債抗字第230號
抗  告  人  甲○○
上列抗告人因消費者債務清理條例聲請更生事件，對於中華民國
98年3 月25日本院98年度消債更字第491 號裁定提起抗告，本院
裁定如下：
    主  文
原裁定廢棄。
抗告人即債務人甲○○自民國九十八年六月十日下午五時起開始
更生程序。
命司法事務官進行本件更生程序。
    理  由
一、抗告意旨略以：(一)債務人即抗告人現在工作性質為分配、裝
    置管線之技工，採日薪制，因逢景氣低迷，近期工作機會銳
    減，因而每月收入驟減，其98年度收入1 月為新臺幣（下同
    ）9,889 元、2 月為14,489元、3 月為14,489元，以近期抗
    告人實際每月所得薪資數額，綜按行政院主計處所公布抗告
    人所在地之高雄市98年度最低生活費，即每人每月11,309元
    為基準，再加上每月需負擔扶養父母之金額共約4 仟元計算
    ，抗告人每月（誤載為每日）必要生活支出費用為15,309元
    ，再觀抗告人現每月收入若依最高收入月份，3 月薪資收入
    14,489元扣除抗告人每月基本生活費及給予父母之扶養費，
    已無所剩。以抗告人現時全部收入計算，顯不敷繳納協商之
    金額。(二)按本院原審所認：「聲請人所有之資產既為其債務
    之總擔保，在聲請人積欠龐大債務之情形下，其全部資產自
    應以優先清償其所積欠之債務方符事理之平。」若依本院原
    審所認抗告人所有門牌號碼為高雄市○○區○○路24巷2 號
    6 樓之房地一戶之市價約為1,853,000 元（現公告現值房屋
    264,400 元＋土地671,840 元＝936,240 元）來拍賣，第一
    次拍賣價為1,853,000 元第二次拍賣價為1,48 2,400元，第
    三次拍賣價為1,185,920 元，特拍價為948,736 元，假設第
    三次拍定價為1,185,920 元賣出，以拍定價1, 185,920元扣
    除抗告人債務1,047,000 元（房貸）－1,495, 933元＝1,35
    7,013 元，其所餘之實際債務為1,357,013 元，以目前法定
    最高利率20％計算，抗告人每月負擔之利息費用，約為22,6
    17元（計算式：1,357,013 ×20％/12 ＝22,6 17 元以下四
    捨五入）況還需還本金。(三)依抗告人現每月收入約14,489元
    ，扣除聲請人自身基本生活費用，加計扶養費用15,309元與
    上開利息費用22,617元（不含本金）觀之，抗告人實係客觀
    上確有不可歸責於己之事由，致履行顯有重大困難，而非主
    觀上惡意不履行協商。(四)上開不動產，係抗告人及年邁雙親
    現棲身之所，若遭拍賣抗告人及年邁雙親將頓無所依無處棲
    身，況住屋若遭拍賣後得另覓住處（增加）其房屋租金，對
    陷於經濟困境之抗告人而言無疑是雪上加霜，惟原裁定竟以
    抗告人聲請時自承每月可得之收入約為27,000元，扣除聲請
    人自身之費用加計扶養費用15,309元與利息費用11,499元，
    尚餘有小部分之金額可供償還本金，認聲請人並非無償債之
    能力，即逕予駁回伊之聲請，於法自屬有誤，爰依法提起本
    件抗告，並聲明求為：原裁定廢棄，並准為更生之聲請。
二、按「債務人不能清償債務或有不能清償之虞者，得依本條例
    所定更生或清算程序，清理其債務」，消費者債務清理條例
    （下稱消債條例）第3 條定有明文。所謂「不能清償或有不
    能清償之虞」，應綜合債務人之財產、信用、收支與其所負
    全部債務等狀況，評估其負債是否大於資產，已無償債能力
    ，或即使仍得勉力清償，但是否因而難以支應維持基本生活
    所需之必要性支出，或因此生活將長期陷入窘境，而有不能
    清償之虞等情，為其判斷之準據，合先敘明。
三、經查：
  (一)本件抗告人於95年5 月6 日與最大債權銀行即台新銀行達成
    自95年6 月起，分120 期，0 利率，每月11,400元，依各債
    權銀行債權金額比例清償各項債務，至全部清償為止之協議
    ，有協議書影本一紙附卷可稽。抗告人於協商成立後，繳款
    一年多而於96年間毀諾。嗣於今年間欲向法院聲請更生，唯
    因當時有國泰人壽保險股份有限公司（下稱國泰人壽）之房
    屋抵押貸款部分未參與協商，乃於今年2 月間向最大債權金
    融機構即國泰人壽聲請前置協商，惟遭國泰人壽以曾參與銀
    行公會協商機制成立為由退件，致協商不成立，並發給前置
    協商退件通知函。在此情形下，抗告人即不受消債條例第15
    1 條第5 項、第6 項規定之限制，亦即無須考慮抗告人是否
    有毀諾不可歸責之事由，而逕行審酌抗告人是否有「不能清
    償債務」或「不能清償債務之虞」之情事。
  (二)抗告人抗告理由是否成立，本院經詳加審查後，逐項說明如
    下：
    1.抗告人固有上開系爭不動產，經債權人永豐信用卡股份有
      限公司（下稱永豐公司）聲請拍賣，本院民事執行處核定
      之底價為土地80萬元，房屋110 萬元，合計190 萬元，於
      98 年5月21日進行第一次拍賣，因無人應買而流標。本院
      於同年月27日發函債權人永豐公司表示系爭不動產無人應
      買，如再減價二成，以拍賣最低價額進行第二次拍賣，其
      拍賣最低價已不足清償優先債權及執行費，顯無拍賣實益
      ，而要求其證明債務人之不動產賣得價金，於清償優先債
      權及執行費用後有剩餘可能，並限期陳報，否則，即發債
      權憑證結案。上情，業經本院調閱本院97年度司執字第74
      714 號執行案卷查明屬實。
    2.邇來經濟不景氣，導致不動產價格低落，此為眾所周知之
      事實。以本院民事執行處拍賣不動產之經驗，今年1 至4
      月，經統計結果，大約經三拍始能拍定，亦即核定之底價
      ，經減價百分之20二次（打64折）始有人應買而成交。本
      件系爭房屋係屋齡25年之老舊國民住宅，座落高雄市○○
      區○○路24巷2 號7 層樓房之第6 層，面積換算僅26.79
      坪（含公共設施3.16坪），甚為狹小，地段並非良好，房
      屋條件亦不佳，顯非眾所競購之對象。故系爭不動產倘若
      繼續拍賣，縱經三拍，是否有人願出價標購，在客觀上，
      頗值懷疑。在最幸運之情況下，至少須經三拍始能拍定，
      換言之，經減價為1,185,920 元，始可能有人願出價買受
      。而抗告人積欠國泰人壽之房屋抵押貸款為1,019,303 元
      ，扣除之後，僅剩166,617 元（如再扣除執行費用和稅捐
      ，將更所剩無幾，甚至於無餘款）。
    3.抗告人除積欠國泰人壽上開之抵押債權外，尚積欠如附表
      (二)所示高雄市第三信用合作社等六家金融機構之無擔保債
      權1,495,933 元，減去166,617 元，尚有1,329,316 元之
      債務。查抗告人除上開不動產外，查無任何資產，其於91
      年至94年間，原受雇於陳光雄擔任冷凍庫卸貨工人之職務
      。據陳光雄出具證明稱：抗告人因腳不適，曾多次請假，
      最後因腳關節疼痛，於94年中旬請辭。有陳光雄於98年5
      月29日所立之切結書一紙附卷可稽，並有中央健康保險局
      高雄聯合門診中心陳勝凱醫師於97年12月20日出具之診斷
      證明書一紙附卷可稽。故抗告人辭去薪水較高之冷凍卸貨
      工作（月薪約35,000元），而轉就昶立工程有限公司（下
      稱昶立公司）薪資較低之工作（採日薪制，多者每月28,0
      00元，少者每月10,800元）實因身體不堪長期處於冷凍庫
      之惡劣工作環境下，而有不得已之苦衷。茲據抗告人所提
      出昶立公司出具之95年8 月至96年12月之薪資表，其每月
      日薪1,300 元，工作天數最多者22天，領28,600元，最少
      者16天，領20,800元，平均每月24,700元。又98年1 到5
      月，日薪1,200 元工作天數最多者15天，領18,000元，最
      少者9 天，領10,800元，平均每月14,400元。亦有該公司
      製發之薪資表可稽。按高雄市98年度最低生活費用，依行
      政院主計處之公布為每人每月11,309元，抗告人每月須負
      擔父母之生活費用4,000 元（其父蔡清輝罹患肝癌，有長
      庚醫院出具之診斷書一紙可憑，抗告人為照顧老父所負擔
      之扶養費，應不只每月2,000 元），合計抗告人每月之必
      要生活支出為15,309元。
  (三)抗告人積欠之無擔保債務約1,329,316 元，假定所有債權銀
    行願以目前最優惠之清償條件，即180 期0 利率計算，抗告
    人每月應給付約7,385 元。如上所述，以目前抗告人平均每
    月所得14,400元，尚不足以應付每月之必要生活費用，根本
    無剩餘可用以清償債務，應認其確有不能清償債務之情事。
  (四)原裁定以抗告人自承每月可得之收入約為27,000元，扣除必
    要之生活支出15,309元與利息費用11,499元，尚有小部分之
    金額可供償還本金，因而認抗告人並非無償債能力，而駁回
    其更生之聲請。唯債務人能否清償債務，應以裁定時為準，
    其過去有無償債能力，或將來薪資有無增加之可能而變為有
    償債能力，均非法院於債務人聲請更生時，所應斟酌之事由
    。茲抗告人目前每月之工作薪資所得，遠遠低於27,000元，
    而僅為14,400元，以其所得，確實無力清償債務。綜上所述
    ，應認抗告人之抗告為有理由，爰廢棄原裁定，准抗告人如
    主文所示更生之聲請。
四、按，法院裁定開始更生程序後，對於債務人不得開始或繼續
    訴訟及強制執行程序。消債條例第48條第2 項前段定有明文
    。本院既裁定准許抗告人開始更生程序，無擔保且無任何優
    先權之永豐公司聲請對抗告人之系爭不動產之強制執行程序
    ，依上開規定，自不得繼續。從而，抗告人於98年5 月27日
    具狀聲請停止上開執行保全處分，核無另下准許裁定之必要
    ，併予敘明。
五、依消費者債務清理條例第11條第2 項、第45條第1 項、第15
    條，民事訴訟法第495 條之1 第1 項、第450 條第1 項，裁
    定如主文。
中    華    民    國    98    年    6     月    10    日
                      民事庭審判長法  官    蘇鳴東
                                  法  官    謝雨貞
                                  法  官    郭宜芳
本件不得抗告。
以上正本係照原本作成。
中    華    民    國    98    年    6     月    10    日
                                   書記官    蔡蓓雅
附表；債權人清冊
(一)有擔保債權人
┌──┬─────────┬───────┬───────┐
│編號│債權人            │  金  額      │  種     類   │
├──┼─────────┼───────┼───────┤
│ 一 │國泰人壽          │ 1,019,303    │房屋貸款      │
├──┴─────────┼───────┼───────┤
│   合           計      │ 1,019,303    │              │
└────────────┴───────┴───────┘
 (二)無擔保債權人部分
┌──┬─────────┬──────┬────────┐
│編號│債權人            │  金  額    │  種     類     │
│    │                  │（新臺幣）  │                │
│    │                  │            │                │
├──┼─────────┼──────┼────────┤
│ 一 │高市第三信用合作社│    162,424 │信用卡          │
├──┼─────────┼──────┼────────┤
│ 二 │聯邦銀行          │    399,758 │信用卡          │
├──┼─────────┼──────┼────────┤
│ 三 │台新銀行          │    552,637 │授信：389,000   │
│    │                  │            │信用卡：163,637 │
├──┼─────────┼──────┼────────┤
│ 四 │日盛銀行          │     74,000 │授信            │
├──┼─────────┼──────┼────────┤
│ 五 │慶豐銀行          │    153,405 │信用卡          │
├──┼─────────┼──────┼────────┤
│ 六 │永豐信用卡公司    │    153,709 │信用卡          │
├──┴─────────┼──────┼────────┤
│                        │            │                │
│ 合       計            │ 1,495,933元│                │
└────────────┴──────┴────────┘


司法院資訊處製作；財團法人民間司法改革基金會備份。
